臺灣新竹地方法院行政訴訟判決　
110年度交字第177號
原      告  石兆立  
被      告  交通部公路總局新竹區監理所

代  表  人  吳季娟  
訴訟代理人  胡惠茹  
上列當事人間交通裁決事件，原告不服被告民國110年6月21日竹
監裁字第50-GDH116894號違反道路交通管理事件裁決，提起行政
訴訟，本院判決如下：
    主  文
原告之訴駁回。
訴訟費用新臺幣參佰元由原告負擔。
    事實及理由
一、程序事項：
    本件因屬不服被告所為依道路交通管理處罰條例（下稱道交
    條例）之裁決而提起撤銷訴訟，依行政訴訟法第237條之7規
    定，不經言詞辯論，逕行裁判。
二、事實概要：
    原告駕駛車牌號碼0000-00號自用小客貨（下稱系爭車輛）
    ，於民國110年1月20日7時21分許，行經臺中市大甲區三豐
    路四段(豐原往后里方向）路段（下稱系爭路段）時，經民
    眾檢具行車紀錄器錄影資料，向警察機關提出檢舉，嗣經臺
    中市政府警察局大甲分局（下稱舉發機關）警員查證，認原
    告有「任意以迫近迫使他車讓道」之違規事實，遂依道交條
    例第43條第1項第3款之規定逕行舉發。原告不服、提出申訴
    ，經被告函轉舉發機關查復舉發無誤，認定原告確有上開「
    任意以迫近迫使他車讓道」之違規行為，遂依道交條例第43
    條第1項第3款、第63條第1項及違反道路交通管理事件統一
    裁罰基準表等規定，於110年6月21日以竹監裁字第50-GDH11
    6894號違反道路交通管理事件裁決書（下稱原處分），裁處
    原告罰鍰新臺幣（下同）18,000元、記違規點數3點，並應
    參加道路交通安全講習。原告不服，因而提起本件訴訟。
三、本件原告主張：
    本件檢舉光碟影像中靠過來的確實是伊的車輛，伊於上揭時
    、地行駛於系爭路段，系爭路段為伊每日上班的必經路段，
    該路段為一般平面道路、並非高速公路，且因系爭路段車流
    量較大、十字路口前為雙線雙向路段，常因為左側車道為待
    左轉車輛行駛，直行車輛即需提前避讓至右側車道行駛。伊
    斯時因欲直行而靠右行駛，可能因此使檢舉人誤會伊是惡意
    逼車，惟伊當下實無惡意與其他駕駛人進行競速爭道或逼迫
    之理由，亦未有其必要性。如斯時由現場員警直接取締伊尚
    可接受，然本件舉發單僅附上非經過交通專業執法訓練的民
    眾所提供片段影像，被告尚未就很多因素客觀考量，即判定
    原告任意迫使檢舉人讓道，進而做出重大違規裁罰，顯有不
    當之處，況此種違規態樣於修法已不再屬於民眾得檢舉之範
    圍內。復以斯時伊車窗緊閉、平時開車也有聽廣播，可能因
    此沒有聽到檢舉人對我鳴按喇叭警告，若以此判定伊是不顧
    檢舉人警告、猶刻意迫使檢舉人讓道，實過為主觀，伊頂多
    是變換車道時確有疏忽不當之處，然本件裁處罰鍰高達18,0
    00元，已是一般上班族半個月的薪水，顯屬過重，甚至已比
    部份肇事致人損傷之情形裁罰還重，無法理解交通主管機關
    之判定裁罰之標準為何。檢舉人自應提供本件全部影像資訊
    供法院重新審理，並證明其無重製或剪輯影像及圖片之行為
    ，俾使法院對此違規案件重新做成合理裁決等語，並聲明：
    原處分撤銷。
四、被告則答辯以：
（一）本案經舉發機關110年5月13日以中市警甲分交字第110001
      3186號函覆略以，申訴人於監理服務網申訴平台中稱:「
      無逼迫其他駕駛人之行為或有其他違規之必要性…」，經
      檢視違規影片，申訴人向右變換車道時，與檢舉人爭道行
      駛，並迫使檢舉人讓道，申訴人此行為易發生危險且造成
      其他車輛不便，本分局檢附違規過程影像檔，違規事實明
      確，建請依法裁罰等語。
（二）經檢視本案行車紀錄器影像，影像時間為0000-00-00，07
      :21:32-07:21:36，可見檢舉人騎乘機車行駛於外線車道
      ，於07:21:37原告自畫面左側出現，其行駛於內線車道並
      顯示右側方向燈；07:21:38-07:21:51途中原告於變換車
      道時，未保持安全間隔即欲駛入外線車道，檢舉人見狀後
      按鳴3聲喇叭示警並被迫減速向右讓道（07:21:46-07:21:
      48），原告遂加速向前行駛超越檢舉人車輛切入外線車道
      。期間可見原告車身距離檢舉人車輛甚近，而原告車輛不
      顧兩車間距離，恣意逼近並超越檢舉人車輛，已迫使檢舉
      人減速讓道至影像結束。由影像觀之，原告短時間、近距
      離向右切換車道逼近檢舉人車輛之行駛行為，已有相當之
      危險性，此種驟然變換車道、行車向右偏移之行為已有妨
      害其他用路人之行車權利及安全之虞，極易造成人、車擦
      撞之危害，且從影像中亦可得知原告車輛倘欲切換至外線
      車道，應允讓檢舉人先行並放慢車速後保持安全距離，始
      得變換至外線車道，以避免他車輛因反應不及而造成擦撞
      情事。復依經驗法則，一般人在道路上駕車行駛遭他車以
      貼近之方式逼車，自然會採取按鳴喇叭或減速等方式，讓
      道予逼車者先行，以避免二車發生碰撞，故逼車者，應可
      預見被逼車者可能以讓道方式避免危險，依其情事，難謂
      其無迫使他車讓道之直接或間接故意。爰原告於上開時、
      地，駕駛車輛具有迫使他車讓道之違規行為，核屬明確，
      仍應依法接受裁處。
（三）另原告主張檢舉人非經過交通專業執法訓練所提供片段影
      像是否有重製或剪輯行為等情事，依道交條例第7條之1規
      定及同條例第92條第4項授權訂定之違反道路交通管理事
      件統一裁罰基準及處理細則(下稱處理細則)第10條第2項
      第5款、第20條規定「前項稽查，查獲違反道路交通管理
      事件之舉發方式如下：…五、民眾檢舉舉發：就民眾依本
      條例第7條之1規定檢舉違反本條例之行為，經查證屬實之
      舉發」、「違反本條例之行為，自行為終了日起未逾7日
      者，民眾得以言詞或其他方式，向公路主管或警察機關敘
      明下列事項，檢舉違反道路交通管理事件：一、檢舉人姓
      名、國民身分證統一編號、住址及電話號碼或其他連絡方
      法。二、違規行為發生地點、日期、時間及違規事實內容
      。三、違規車輛牌照號碼、車型或足以辨識車輛之特徵。
      前項檢舉，如有違規證據資料，並請檢具」，觀諸本案檢
      舉違規案件資料，已載明「案號」、「投信時間」、「檢
      舉人姓名」、「檢舉人身分證字號」、「聯絡地址」、「
      聯絡電話」、「電子信箱」、「違規車號」、「違規地點
      」、「違規時間」、「違規事實」等，並檢具行車紀錄器
      錄影影像檔，而行車紀錄器所呈現之影像，內容已明白可
      辨認違規人之車型外觀、車牌及行車態樣，警方查證屬實
      即為本件舉發，於法並無不合。再者，依據道交條例第7
      條之2、處理細則第22條第1項及第2項之規定，所謂科學
      儀器，僅需其獲得結果可還原現場情形及具有驗證性即為
      已足，而行車紀錄器具錄影功能，其獲得結果可還原現場
      情形及具驗證性，又交通違規案件除有涉及重量、速率、
      酒精測定值等需使用經濟部標準檢驗局檢定合格之儀器採
      證外，其他儀器並無類此規範，交通違規案件檢舉亦無規
      範所使用之儀器須經由經濟部標準檢驗局檢定合格後方可
      使用，是以民眾所檢附之檢舉影像，如經警察機關派員查
      證屬實者，警察機關即應依法舉發。另衡諸常情，一般駕
      駛人購買行車紀錄器之目的，乃係避免自己駕車發生交通
      事故糾紛時，落入無從舉證之窘境始添置加設，絕非為檢
      舉其他用路人違規而購置，且檢舉民眾車輛與原告車輛係
      偶然相逢，而原告上開違規行為屬瞬間之偶發事件，對檢
      舉人而言，非其可事先預料，檢舉人與原告既非熟識且無
      仇隙，實難認檢舉人有何故意以非舉發日期之錄影資料提
      出本案違規事實之檢舉資料，應可排除蓄意虛構造假之可
      能，本案由檢舉人於違規當日（110年1月20日）提供行車
      紀錄器影像檔向舉發機關檢舉，核無違處罰條例第7條之1
      規定，並經舉發機關檢視該影像內容且查證確認屬實，依
      法逕行舉發，自屬有據。
（四）末按，行政罰法第7條第1項規定：「違反行政法上義務之
      行為非出於故意或過失者，不予處罰。」，則不論違規行
      為人係故意或過失而違反道交條例第43條第1 項第3 款之
      行政法上義務之行為，均應予處罰。準此，本案檢舉車輛
      鳴按喇叭警示後，原告車輛非但未保持安全間距，更持續
      任意向右靠近前行，迫使前車讓道，已違反道安規則之相
      關規定，有故意之情事；縱原告非故意為之，亦係應注意
      ，能注意，仍屬具有過失情節，仍難免過失之責，核屬自
      明。是原告上述之主張，並不足採。綜上，本件違規事實
      明確，被告依法裁處應無違誤。本件原告之訴無理由。並
      聲明：駁回原告之訴。
五、本院之判斷：
（一）按對於違反本條例之行為者，民眾得敘明違規事實或檢具
      違規證據資料，向公路主管或警察機關檢舉，經查證屬實
      者，應即舉發。但行為終了日起逾7日之檢舉，不予舉發
      ；公路主管或警察機關受理民眾檢舉違反道路交通管理事
      件，應即派員查證，經查證屬實者，應即舉發，並將處理
      情形回復檢舉人；前項檢舉違規證據係以科學儀器取得，
      足資認定違規事實者，得逕行舉發之，本件行為時道交條
      例第7條之1、違反道路交通管理事件統一裁罰基準及處理
      細則第22條第1項、第2項分別定有明文。考其規範意旨，
      係考量警力有限及民眾取巧違規成性，為交通秩序混亂原
      因之一，一般民眾如能利用適當管道檢舉交通違規，除可
      彌補警力之不足外，亦將產生極大之嚇阻效果，以達到維
      護道路交通安全之行政目的；然為避免檢舉人刻意鑽營法
      律文字，造成法條之目的逸失，甚至衍生社會、鄰里之不
      安與不和諧，同時保障法條原立法精神目的在維護交通、
      保障安全，故針對舉發部分，增訂（7日）期限之規定，
      而強化社會秩序之安定性。而所謂科學儀器僅需其獲得結
      果可還原現場情形及具有驗證性自為已足。是由上開規範
      可知，一般民眾見有違規事件，皆可於行為終了日起7日
      內敘明違規事實或檢具違規證據資料，向公路主管或警察
      機關檢舉，經查證屬實者，應即舉發之，復依據民眾檢舉
      所提供之證據資料判斷駕駛人行為有無符合特定道交條例
      之規範要件者，顯係為受理之公路主管或警察機關之職責
      ，顯無要求檢舉民眾需經受過交通專業執法訓練之必要性
      至明。次按，立法機關就道交條例第7條之1於110年12月2
      2日進行修訂（惟生效日期尚且未定），將民眾得進行檢
      舉之違規行為態樣予以適度限縮，然「任意以迫近迫使他
      車讓道」之違規行為於上開修法後，仍屬民眾得檢具違規
      資料進行檢舉之事項，此觀修法後第7條之1第1項第5款即
      可得證。經查，本件系爭車輛違規行為終了日係110年1月
      20日，且由檢舉人於同日提供其行車紀錄器拍得影像提出
      檢舉，此觀交通違規檢舉信箱辦理情形一覽表在卷可稽（
      見本院卷第63-65頁），又行車紀錄器拍得影像自可還原
      現場情形及具驗證性，本件檢舉人於上開法定期限內據此
      向舉發機關提出檢舉，復經舉發機關查證屬實而舉發，有
      申訴案件調查表、採證光碟、陳述單等在卷可考。準此，
      本件逕行舉發程序於法應無不合，合先陳明。
（二）次按，「汽車行駛時，不得任意以迫近、驟然變換車道或
      其他不當方式，迫使他車讓道」，道路交通安全規則第91
      條第2項定有明文。再按「（第1項）汽車駕駛人，駕駛汽
      車有下列情形之一者，處新臺幣6,000元以上24,000元以
      下罰鍰，並當場禁止其駕駛：三、任意以迫近、驟然變換
      車道或其他不當方式，迫使他車讓道。…（第4項）汽車駕
      駛人違反第一項、第三項規定者，應接受道路交通安全講
      習」、「汽車駕駛人有下列各款所列條款之一者，除依原
      條款處罰鍰外，並予記點：…三、有第43條…情形之一者，
      各記違規點數3點」，行為時已生效之道交條例第43條第1
      項第3款、第5項前段、第63條第1項第3款分別定有明文。
（三）另按，違反道路交通管理事件統一裁罰基準及處理細則第
      1條規定：「本細則依道路交通管理處罰條例第92條第4項
      規定訂定之」、第2條第1、2項規定：「處理違反道路交
      通管理事件之程序及統一裁罰基準依本細則之規定辦理。
      」、「前項統一裁罰基準，如附件違反道路交通管理事件
      統一裁罰基準表…」，又依本件違規行為時點之違反道路
      交通管理事件統一裁罰基準表記載，汽車之駕駛人違反道
      交處罰條例第43條第1項第3款規定，於期限內繳納或到案
      聽候裁決者，應處罰鍰18,000元，記違規點數3點、接受
      道路交通安全講習，如因而肇事者另吊銷駕駛執照。核此
      規定，係基於母法之授權而為訂定，並參考「車輛大小」
      、「違規次數」、「違規程度」、「違規地點」、「所生
      影響」、「違反情節」等事項擇一或兼採而為分級處罰，
      且就違反道路交通管理事件統一裁罰基準及處理細則附件
      所示統一裁罰基準表中有關道交處罰條例第43條第1項第3
      款裁罰基準內容，並未牴觸母法，準此以觀，被告自得依
      此基準而為裁罰，尚無原告所陳裁罰過重之情。
（四）本件如事實概要所述之事實，除後開兩造之爭執點外，餘
      為兩造所不爭執，且有陳述單、舉發通知單、原處分書及
      送達證書、舉發機關110年5月13日以中市警甲分交字第11
      00013186號函、交通違規檢舉信箱辦理情形一覽表、檢舉
      光碟、影像截圖照片、汽車車籍查詢單、駕駛人基本資料
      等件影本等在卷可稽，堪認為真實。惟依原告上開主張及
      被告之答辯意旨，本件兩造主要之爭執點在於：原告駕駛
      系爭車輛，於上開時、地是否有「任意以迫近迫使他車讓
      道」之違規事實？茲析述如下：　
（五）經本院當庭勘驗被告提出經民眾檢舉採證之行車紀錄器錄
      影光碟內容結果為：
　　　畫面顯示時間:2021/-01-20，07:21:32-07:21:53
　　　日間晴朗無雨、日照充足、視距良好，前方為雙向各雙線
      道、雙向車流均順暢、檢舉機車行駛於去向道路的外側道
      路上、內側車道地面繪有「禁行機車」字樣。07:21:37前
      方鏡頭可見，檢舉機車前方約1 組車道線距離有小客車行
      駛，左側即內側車道上有一汽車（下稱系爭車輛）施打右
      側方向燈數次、持續超前並逐漸右切跨越車道線、並迫近
      檢舉機車輛前方，由後方鏡頭亦可看見系爭車輛車身逐漸
      迫近檢舉機車。系爭車輛方向燈於其右輪跨入外側車道後
      即停止施打，惟猶持續右切迫近檢舉機車，07:21:46可見
      ，系爭車輛3 分之2 以車身猶在內側車道上，其前方即內
      側道路上並無車輛擁塞，檢舉機車右前方則有一機車行駛
      ，檢舉機車略加速於系爭車輛側邊連續按三聲喇叭聲，系
      爭車輛亦未因此改向或有所停頓。07:21:49可見，前方路
      口號誌燈為綠燈，內側車道上多部車輛依序停等、準備啟
      動前行，系爭車輛則加速超越檢舉機車、車身完全切入外
      側車道後向前直行穿越路口，並於號誌燈黃燈之際進入銜
      接路口，畫面結束。
      此有111年1月21日調查證據筆錄附卷可參。
（六）依檢舉人之行車紀錄器影像及勘驗內容可知，系爭路段雙
      向車流順暢、均無擁塞，檢舉機車原騎乘於外側車道上，
      系爭車輛原行駛內側車道上，嗣前行鄰近交岔路口時，系
      爭車輛於其前方內側道路並無擁塞的情況下，由檢舉機車
      之左後方持續超前、逐漸右切、並不斷持續迫近檢舉機車
      ，斯時兩車間距離已經甚短，惟系爭車輛仍持續向右逼近
      檢舉機車，檢舉機車擔心系爭車輛駕駛未能及時注意，乃
      加速至系爭車輛之側邊緊急鳴按三聲喇叭提醒，惟系爭車
      輛並未因此改向或停頓，猶持續向右逼靠檢舉機車減速讓
      道後，系爭車輛隨即加速超越檢舉機車、車身完全切入外
      側車道，再向前直行進入銜接路口等情，此與本件檢舉人
      於檢舉時所述違規事實略以「…後鏡頭明顯可見該車從後
      方趕上來，肯定有看到我在那裡，絕對沒有沒看到或是Ａ
      柱擋住的問題。縱使知道我在那裡還故意用硬擠的方式逼
      迫黃牌大型重型機車讓道，被按喇叭後不但不縮回自己原
      有的車道，更是變本加厲用其他不當方式逼迫讓道…」等
      情相符（見本院卷第63頁），足認系爭車輛以向右側逼靠
      、變換車道之方式迫使檢舉機車讓道之駕駛行為，客觀上
      除確有「任意以迫近迫使他車讓道」之違規事實明確，主
      觀上亦有以變換車道迫使他車讓道之意無訛。
（七）原告雖主張檢舉人未經過交通專業執法訓練、要求應提供
      全部影像資訊，以證明其無重製或剪輯云云。然判斷違規
      事實有無違反特定道交條例之規範要件者，係受理檢舉之
      公路主管或警察機關之職責，自無要求檢舉人業經受過交
      通專業執法訓練之必要，已如前述。又上開檢舉人行車紀
      錄器拍得影像，係錄影設備之機械作用，乃真實保存當時
      錄影之連續內容所得，其影像畫面連續而流暢，場景、光
      影、色澤均屬正常而自然呈現，並無經重製或重新編輯影
      像之跡象，前經本院勘驗屬實，亦為原告當庭所不爭執，
      且前開影像內容已足認定本件違規行為事實之存在，自無
      再命檢舉人提供全部影像資訊供本院重新審認之必要。
（八）原告雖辯稱其並無惡意迫使他車讓道之理由與必要性，且
      本件復無證據證明其當下有聽到檢舉人按喇叭提醒，被告
      逕以道交條例第43條第1項第3款處置，顯有過當云云。然
      由上開檢舉光碟影像及勘驗內容可知，系爭車輛確有以變
      換車道迫使他車讓道之客觀違規事實存在，已如前述，原
      告雖主張並無迫使他車讓道的理由，惟原告於起訴時自陳
      ，因為系爭路段為其上班必經路段，平日車流量較大，而
      左側車道常為待左轉車輛行駛、直行車輛即需提前避讓至
      右側車道，斯時因其欲直行故而靠右行駛等語，可知原告
      應係擔心綠燈時於路口處被前方行駛於內側車道上之待左
      轉車輛延誤直行，故習慣性於鄰近前方路口時提前切換至
      外側車道行駛。原告又辯稱可能因斯時車窗緊閉、聽廣播
      致未能留意檢舉人按喇叭提醒云云，然無論原告於斯時有
      無聽到檢舉機車之喇叭聲，由本件檢舉光碟影像清楚可見
      ，斯時日間晴朗、視距良好，系爭車輛由檢舉機車之左後
      方超前、持續向右靠的行進過程中，原告必然得以清楚看
      見前方路況及檢舉機車之所在，惟仍於其前方內側車道順
      暢無擁塞、檢舉機車前方卻另有機車行進的情況下，持續
      右切迫近、以迫使檢舉人必須讓道否則即會發生碰撞之行
      徑，自已足以認定原告非無迫使他車讓道之故意存在。再
      者，原告亦自陳斯時變換車道時確有疏忽不當之處（見本
      院卷第95頁），而依行政罰法第7條第1項規定：「違反行
      政法上義務之行為非出於故意或過失者，不予處罰。」，
      則不論違規行為人係故意或過失而違反道交處罰條例第43
      條第1 項第3 款之行政法上義務之行為，自均應予處罰。
      準此，本件檢舉機車鳴按喇叭警示後，系爭車輛非但未予
      允讓，更持續向右靠近，縱原告非故意為之，亦係應注意
      ，能注意且無不能注意，仍難解免過失之責，核屬自明。
      是原告此部分之主張，顯有未洽，自無從為有利於原告之
      認定。
（九）復按，道路交通安全規則規則第101條規定：「汽車超車
      時，應依下列規定：…三、欲超越同一車道之前車時，須
      先按鳴喇叭二單響或變換燈光一次，不得連續密集按鳴喇
      叭或變換燈光迫使前車允讓。四、前行車駕駛人聞後行車
      按鳴喇叭或見後行車顯示超車燈光時，如車前路況無障礙
      ，應即減速靠邊或表示允讓，並注意後行車超越時之行駛
      狀況。五、前行車減速靠邊或以手勢或亮右方向燈表示允
      讓後，後行車始得超越。超越時應顯示左方向燈並於前車
      左側保持半公尺以上之間隔超過，行至安全距離後，再顯
      示右方向燈駛入原行路線。」，由上可知，駕駛人於變換
      車道前，應先顯示欲變換車道方向之燈光或手勢，且應讓
      直行車先行，並注意安全距離，於前行車減速靠邊或表示
      允讓後，後行車始得超越。按此，原告駕駛系爭車輛行駛
      於道路時，本負有遵守道路交通安全規則及路權之優先性
      ，以維護交通秩序、確保用路人之行車安全，原告徒以國
      內上下班時段之交通本是多車擁擠之理由，據以上開迫近
      方式使檢舉機車讓道，自已大幅提升前後方車輛面臨交通
      事故危害之風險，並該當道交條例第43條第1項第3款行為
      要件，原告復以無逼迫他車讓道之意圖，遽認應改依道交
      條例第47條第1項第3款或第48條規定裁處云云，顯係推託
      之詞，自不得以其不諳交通法規作為本件免罰之事由至明
      。
六、綜上所述，原告於上開時、地駕駛系爭車輛具有「任意以迫
    近迫使他車讓道」之違規行為，核屬明確。從而，被告依道
    交條例第43條第1項第3款、第63條第1項及裁罰基準及處理
    細則之規定，裁處原告如原處分所示，於法並無違誤。原告
    指摘原處分不當，訴請撤銷原處分，尚乏依據，為無理由，
    應予駁回。
七、本件判決基礎已臻明確，兩造其餘攻擊防禦方法及訴訟資料
    ，經本院斟酌後，核與判決不生影響，爰無分別斟酌論述之
    必要，附此敘明。
八、據上論結，本件原告之訴為無理由，依行政訴訟法第98條第
    1項前段、第237條之7、第237條之8第1項，判決如主文。
中　　華　　民　　國　　111 　年　　3 　　月　　28　　日
                  行政訴訟庭　法　官　林南薰
上為正本係照原本作成。
如不服本判決，應於判決送達後20日內，向本院提出上訴狀並表
明上訴理由（原判決所違背之法令及其具體內容或依訴訟資料可
認為原判決有違背法令之具體事實），其未載明上訴理由者，應
於提出上訴後20日內向本院補提理由書（上訴狀及上訴理由書均
須按他造人數附繕本，如未按期補提上訴理由書，則逕予駁回上
訴），並應繳納上訴裁判費新臺幣750元。
中　　華　　民　　國　　111 　年　　3 　　月　　28　　日
                              書記官　陳麗麗